最高法院刑事判決　　　　　　　　　　　　　　　九十一年度台上字第七三九九號
　　上　訴　人　乙○○
　　　　　　　　詹國政
　　　　　　　　詹昭廷
　　　　　　　　詹棋淯原名甲.
　　共　　　同
　　選任辯護人　林慶苗律師
右上訴人等因自訴人朱火爐等自訴誣告等罪案件，不服台灣高等法院中華民國八十九
年十月五日第二審更審判決（八十八年度上更(一)字第七四六號，自訴案號：台灣新竹
地方法院八十五年度自字第三三號），提起上訴，本院判決如左：
    主  文
原判決關於乙○○、詹昭廷共同誣告及詹國政、甲○○偽證部分均撤銷，發回台灣高
等法院。
    理  由
本件原判決認定上訴人詹昭廷、詹國政、甲○○（更名為詹棋淯）均明知其三人與詹
熙煌（已於民國八十九年四月五日死亡）、詹增演（已於八十四年四月十六日死亡）
，於八十二年六月二十四日，共同將坐落苗栗縣造橋鄉○○○段第一０二、一０三之
一、一０四、一０五地號土地，出售與自訴人朱火爐，並於買賣契約內約明「出賣人
同意買受人於本件買賣之土地一０二、一０三之一號前之道路（通往縱貫路）依現狀
再鋪設六米寬之混凝土包含水溝在內」，並於契約附圖內標示該道路係坐落在苗栗縣
造橋鄉○○段第四二二之六（詹昭廷為共有人之一）、四二二之十一（詹昭廷、詹國
政、甲○○、詹熙煌、詹增演均為共有人之一）地號土地內。朱火爐購地之後，囑請
自訴人盧增興在該處興建「龍山吾母宮」廟宇，並在廟宇正前方即前揭潭內段第四二
二之六、四二二之十一地號土地內，興築道路一條（路面最寬處約為七米二，最窄處
約為六米，另沿路設有一寬約五十五公分之水溝）。嗣詹昭廷於八十四年二月二十七
日上午九時許，為「龍山吾母宮」廟宇牌坊之設置，與盧增興發生爭執，夥同其妻謝
蘭香將盧增興毆傷，盧增興對其提起自訴，經臺灣新竹地方法院於八十四年五月五日
判處拘役三十日確定。詹昭廷因之心生不滿，乃邀得知情之苗栗縣造橋鄉○○段第四
二二之六、四二二之十一地號土地共有人之一詹徐良妹之子即上訴人乙○○，為報復
朱火爐及盧增興，共同基於意圖使朱火爐、盧增興受刑事處分之犯意聯絡，虛構朱某
、盧某二人共同竊佔上開土地興築道路之事實，由乙○○與不知情之另一共有人詹煥
章（另經臺灣苗栗地方法院八十六年度自字第十六號判決無罪確定）具名，於八十四
年十月二十一日，向臺灣新竹地方法院檢察署提出告訴。經該署以八十四年度偵字第
九七三八號受理，旋移送臺灣新竹地方法院併同該院八十四年度易字第三五八二號審
理。詎詹國政、甲○○與詹熙煌於八十五年三月四日下午三時三十分許，臺灣新竹地
方法院承辦法官執行審判職務，傳訊其三人為證人，就前開買賣契約中，渠等同意朱
火爐興築道路之位置，此一事關朱某、盧某是否有竊佔犯行於案情有重要關係之事項
，於供述前具結，而為虛偽陳述，陳稱渠等於契約中同意朱火爐興築之道路，與朱某
實際興築之道路位置不同等語。致朱某、盧某二人遭臺灣新竹地方法院認定該部分犯
有竊佔罪。嗣朱某、盧某二人對該判決提起上訴，終經原審八十五年度上易字第二五
八二號判決，認定朱某、盧某該部分之犯罪不能證明；原審審理該案期間，詹昭廷尚
於八十五年六月二十五日下午三時十分許原審受命法官開調查庭執行審判職務時，到
院具結後，證稱朱某、盧某二人興築道路未經地主之同意等不實之陳述等情。因而撤
銷第一審判決，改判論處上訴人乙○○、詹昭廷共同意圖他人受刑事處分，向該管公
務員誣告罪刑，及上訴人詹國政、甲○○於執行審判職務之公署審判時，證人於案情
有重要關係之事項，供前具結，而為虛偽陳述罪刑。固非無見。
惟查，(一)、本件係自訴人朱火爐、盧增興向第一審法院提起自訴，其等於八十五年一
月二十六日及二月十三日提出之自訴狀及補充自訴狀（見第一審卷第一、十七頁），
係指訴乙○○明知其非上述四二二｜六、四二二｜十一號土地之所有人，竟假藉告發
自訴人竊佔土地被提起公訴後，又提起附帶民訴，請求賠償，係犯背信或詐欺罪嫌。
嗣盧增興又於同年三月八日提出追加自訴狀（見同上卷第三十三頁），略以乙○○明
知自訴人等承買上述土地，依約得於一０二、一０三｜一號地上施設通往縱貫公路之
道路，詎乙○○竟向第一審法院提起八十四年度易字第三五二八號案件，再犯誣告罪
嫌。同日，朱火爐另提出追加被告狀（見同上卷第三十五頁），追加詹昭廷、甲○○
、詹熙煌、詹國政（誤繕為「正」）四人為被告，略稱其四人明知依其等與一０二、
一０三｜一地號所有人詹徐良妹、詹煥章之約定，其四人已無提供土地供自訴人開闢
六米道路之權利，竟欺騙自訴人交付購買土地價金；且詹昭廷違背任務，故為錯誤之
指界，致使自訴人使用前述四二二｜六、四二二｜十一號土地開闢道路，而引發詹煥
章、乙○○不滿提起訴訟，致朱火爐受有財產上損害，因認其四人犯詐欺罪嫌及詹昭
廷另犯背信罪嫌。嗣於同年八月十三日自訴人等提出調查證據聲請狀（見同上卷第六
十一頁），亦僅泛稱乙○○等五人既同意自訴人等舖設道路，竟又出面告訴自訴人竊
佔，係屬誣告各情。均未自訴上訴人等犯偽證罪名。是第一審判決亦係就上訴人等被
訴誣告、詐欺、背信等罪嫌，判決上訴人等均無罪。則原判決論處詹昭廷、詹國政、
甲○○三人犯偽證罪部分之事實，原不在自訴範圍之內，原審何以得審究渠三人偽證
罪責，原判決亦未說明其理由，自有未受請求之事項予以判決之違法。(二)、原判決事
實欄認定詹昭廷因遭盧增興自訴傷害罪而心生不滿，乃邀知情之乙○○及不知情之詹
煥章誣告自訴人二人，由乙○○、詹煥章具名提出告訴等情，原判決並未說明其所憑
之證據及認定理由，已嫌理由不備；且依上述，詹昭廷究係教唆乙○○誣告、抑或與
乙○○同謀而推由乙○○出面誣告為共同正犯？原判決並未詳細論述明白，致事實有
欠明確；另詹昭廷邀不知情之詹煥章誣告，是否有間接正犯之問題，亦未論，同有
理由不備之違誤。(三)、核閱原審八十九年九月二十一日審判筆錄所載，原審對詹昭廷
、詹國政、甲○○等三人偽證之事實，並未踐行審理程序予其三人辯解之機會，即逕
為有罪之判決，所踐行之訴訟程序顯屬違法。(四)、自訴人朱火爐於八十五年三月八日
提出「追加被告狀」（見一審卷第三十五頁背面），述詹昭廷受其委任處理系爭不
動產買賣契約附註(二)有關擴寬道路之指界與監工之任務，竟違背任務，致使自訴人因
此發生使用到詹徐良妹、詹煥章等人共有之前述四二二｜六、四二二｜一一號土地開
闢道路，而引發詹煥章、乙○○不滿，才提起第一審法院八十四年度易字第三五二八
號訴訟云云，其真意為何？是否指訴詹昭廷指界錯誤而誤用詹徐良妹、詹煥章所有之
土地開闢為系爭道路？此與乙○○有無誣告之犯意有關，乃原審對此未予釐清，自屬
未盡調查能事。上訴人等上訴意旨，均指摘原判決不當，非無理由，應認仍有撤銷發
回更審之原因。至於原審認為無罪（不另為無罪之諭知）部分，因與前述發回部分，
有審判不可分之關係，爰一併發回更審。附此明。
據上論結，應依刑事訴訟法第三百九十七條、第四百零一條，判決如主文。
中      華      民      國    九十一    年     十二     月    二十六    日
                              最高法院刑事第六庭
                                  審判長法官  吳  雄  銘
                                        法官  池  啟  明
                                        法官  石  木  欽
                                        法官  郭  毓  洲
                                        法官  吳  三  龍
      右正本證明與原本無異
                                              書  記  官
中      華      民      國    九十一    年     十二     月     三十     日
